【裁判字號】    97,消債抗,9
【裁判日期】    970731
【裁判案由】    聲請更生
【裁判全文】
臺灣高雄地方法院民事裁定             97年度消債抗字第9號
抗  告  人  甲○○
上列抗告人因聲請更生程序事件，對於中華民國97年4月16日本
院97年度審消債更字第3號裁定提起抗告，本院裁定如下：
    主  文
抗告駁回。
抗告程序費用新臺幣壹仟元由抗告人負擔。
    理  由
一、抗告意旨略以：抗告人於民國95年間，依中華民國銀行公會
    會員辦理消費金融案件無擔保債務協商機制，與金融機構成
    立協商（指雙卡債而已），嗣因不可歸責於抗告人之事由，
    致履行協商內容顯有重大困難，爰依據消費者債務清理條例
    （下稱消債條例）聲請更生。詎原裁定竟以債權人聯邦商業
    銀行（下稱聯邦銀行）之信用卡債權新台幣（下同）300,00
    0 元，未在該次協商之列為由，而駁回抗告人更生之聲請。
    惟消債條例第151 條第6 項僅準用第5 項，即原裁定要求消
    債條例施行前，須與全體銀行共同協商，顯係增加法律所無
    之要件；且依照現行規定，已依中華民國銀行公會會員辦理
    消費金融案件無擔保債務協商機制，與各債權銀行就無擔保
    債務達成協商者，是無資格再申請前置協商程序，銀行也不
    可能受理；又本件已有多數債權人均對抗告人聲請強制執行
    ，迄原裁定97年4 月16日當時均未向法院主動聲明延緩執行
    ，依清債條例施行細則第44條規定，已構成視為協商不成立
    之情況，無庸再協商。原裁定以抗告人未與聯邦銀行協商而
    駁回聲請，並非合法，爰依法提起抗告。並聲明：原裁定廢
    棄，准予裁定開始更生程序。
二、按債務人與金融機構協商成立者，不得聲請更生或清算，但
    因不可歸責於己之事由，致履行顯有重大困難者，不在此限
    ；本條例施行前，債務人依金融主管機關協調成立之中華民
    國銀行公會會員辦理消費金融案件無擔保債務協商機制與金
    融機構成立之協商，準用前項之規定，消債條例第151 條第
    5 項、第6 項分別定有明文。而該條第5 項所謂「金融機構
    」，實務上認為係指「債務人之金融機構債權人全體」，即
    包括有擔保之金融機構債權人及無擔保之金融機構債權人而
    言，亦不區分其是否為銀行公會之會員，僅需符合其為金融
    機構全體之要件即可，其立法目的即在於債務人既與所有債
    務人之金融機構債權人達成協商，自應受已成立之協商之拘
    束，不得任意毀諾。是債務人於聲請更生或清算時，若未能
    與「債務人之金融機構債權人全體」有協商成立，僅與部分
    之金融機構協商，自不符合該條第5 項不得聲請更生或清算
    之要件，如此，即無所謂有無但書規定「因不可歸責於己之
    事由，致履行顯有重大困難者，不在此限」之問題。而該條
    第6 項既準用前項即第5 項之規定，自應為相同之解釋，是
    債務人依金融主管機關協調成立之中華民國銀行公會會員辦
    理消費金融案件無擔保債務協商機制與金融機構成立之協商
    ，該金融機構亦應指「債務人之金融機構債權人全體」，始
    符立法意旨。
三、次按，債務人對於金融機構因消費借貸、自用住宅借款、信
    用卡或現金卡契約而負債務，在聲請更生或清算前，應提出
    債權人清冊，以書面向最大債權金融機構請求協商債務清償
    方案並表明共同協商之意旨，消債條例第151 條第1 項復有
    明文規定；且依本條例施行細則第43條第1 項之規定，最大
    債權金融機構通知其他債權人與債務人為協商之範圍，以債
    務人所提債權人清冊所載內容為準，債務人倘有漏報或匿報
    ，最大債權金融機構自不負有查證之義務。揆此「協商前置
    主義」之立法意旨，係因債務人受法院裁定開始更生或清算
    者，其生活、資格、權利等均將受限制，該等程序係債務清
    理之最後手段，於無法協商時，始適用更生或清算程序清理
    其債務，為使債務人未進入最後手段前，得選擇自主解決其
    債務，並使債權人能體認消債條例之立法目的，對債務人為
    何會毀諾有再一次省思之機會及衡量其債權確保之底線，如
    能因此而成立協商，債務人則不須依該條例聲請更生或清算
    ，亦可疏減法院負擔，有效分配司法資源。且在協商期間，
    責令債務人與全體債權金融機構間，共同商妥一個皆可接受
    之債務清理方案，可能需花費一番折衝功夫始能完成，但若
    能將其功能完全發揮，自能節省當事人與法院間之勞費與時
    間。而債務人依金融主管機關協調成立之中華民國銀行公會
    會員辦理消費金融案件無擔保債務協商機制與金融機構成立
    之協商，依消債條例第151 條第6 項之規定，僅準用第151
    條第5 項之規定，並無免除同條第1 項之協商前置義務，再
    衡量當初可依協商機制協商之債務種類較少、債權人亦有限
    制等情形，揆諸上開說明，債務人於聲請更生或清算前，仍
    應履行第151 條第1 項所定之前置協商，始符立法目的。再
    按，聲請更生或清算不合程式或不備其他要件者，法院應以
    裁定駁回之，但其情形可以補正者，法院應定期間先命補正
    ，復為消債條例第8 條所明定。債務人於聲請更生或清算前
    若未履行同條例第151 條第1 項所定之前置協商，因該欠缺
    又非屬短期間得以補正，為免延宕，應認無從補正，自應以
    裁定駁回之。
四、經查，抗告人主張其於條例施行前，已依中華民國銀行公會
    會員辦理消費金融案件無擔保債務協商機制，與各債權銀行
    就無擔保債務達成協商，雖據其提出債權人清冊、無擔保債
    務還款計劃各1 份（原審卷第16~17 頁、第20頁）等為證，
    核該上開債權人清冊與還款計劃，尚有債權人聯邦銀行之信
    用卡債務300,000 元，未在該次協商之列，此復為抗告人所
    不爭執，自堪信實。則揆諸上開說明，抗告人於聲請更生或
    清算前，仍應履行消債第151 條第1 項所定，與其所提出之
    債權人清冊之所有債權人為債務協商，於無法協商時，始能
    適用更生或清算程序清理其債務，抗告人既未遵循消債條例
    第151 條第1 項之規定為前置協商，上開欠缺又非屬短期間
    得以補正，為免延宕，應認無從補正，依上開說明，自應駁
    回其更生之聲請。從而，原審裁定駁回抗告人更生之聲請，
    並無違誤。抗告意旨指摘原裁定不當，求予廢棄另為裁定，
    為無理由，應予駁回。
五、又抗告人辯稱依照現行規定，已依中華民國銀行公會會員辦
    理消費金融案件無擔保債務協商機制，與各債權銀行就無擔
    保債務達成協商者，是不能再參加現時之前置協商程序，銀
    行也不可能受理云云，並提出報紙影本一紙為證。惟查，前
    置協商之規定，是為使債務人未進入最後手段前，得選擇自
    主解決其債務；並使債權人能體認消債條例之立法目的，衡
    量其債權確保之底限及對債務人為何會毀諾有再一次省思之
    機會，已詳如前述之說明，而金融機構認已依中華民國銀行
    公會會員辦理消費金融案件無擔保債務協商機制，與各債權
    銀行就無擔保債務達成協商而後來毀諾者，不具提出前置協
    商之資格，拒絕與其再為債清條例前置協商程序，此見解及
    作為並無該條例之法律上依據。惟其若拒絕協商，自應依消
    債條例第151 條第4 項之規定，付與債務人即抗告人協商不
    成立證明書或其他證明文件，抗告人自得憑此證明業經協商
    程序而協商不成立或無法協商，俾利將來聲請更生或清算程
    序之進行。
六、至抗告人辯稱本件已有多數債權人均對抗告人聲請強制執行
    ，迄原裁定97年4 月16日當時均未向法院主動聲明延緩執行
    ，依清債條例施行細則第44條規定，已構成視為協商不成立
    之情況，無庸再行協商云云。惟查，上開規定視為協商不成
    立之情形，係指債務人依消債條例第151 條第1 項規定「請
    求協商後」，於協商期間內對其財產聲請強制執行者；或於
    請求協商前已聲請開始強制執行程序，而「不同意」延緩執
    行者。而本件抗告人並未開始依消債條例第151 條第1 項規
    定請求協商；復未證明執行債權人有「不同意」延緩執行之
    情形，難認與上開規定視為協商不成立之情形相符，抗告人
    此部分之主張，實有誤解，自難為其有利之認定。
七、結論：本件抗告為無理由，依消費者債務清理條例第15條，
    民事訴訟法第495 條之1 第1 項、第449 條第1 項、第95條
    、第78條，裁定如主文。
中    華    民    國    97    年    7     月    31    日
                民事鳳山簡易庭審判長法  官  楊富強
                                    法  官  施敏雄
                                    法  官  劉建利
上為正本係照原本作成。
本裁定不得抗告。
中    華    民    國    97    年    7     月    31    日
                                    書記官  蔡佩珊


司法院資訊處製作；財團法人民間司法改革基金會備份。
